臺灣高雄地方法院刑事判決　　　　　　　　　　　　九十二年度訴字第一七三九號
　　公　訴　人　臺灣高雄地方法院檢察署檢察官
　　被　　　告　甲○○
右列被告因偽造文書等案件，經檢察官提起公訴（九十二年度偵字第二六九六號），
本院判決如左：
    主  文
甲○○連續行使偽造私文書，足以生損害於他人，處有期徒刑壹年。
附表一所示偽造之印文均沒收。
    事  實
一、甲○○原受僱於台貿國際事業股份有限公司（下稱台貿公司，址設高雄市左營區
    ○○○路三六六號三樓之三）擔任業務經理，負責招攬散熱片銷售業務，迫於業
    績壓力，明知日月光半導體製造股份有限公司（下稱日月光公司）並未向台貿公
    司訂購散熱片，竟於民國九十一年五月間起，向台貿公司稱日月光公司欲向台貿
    公司訂購散熱片（並未有不法所有之意圖，理由後述），致台貿公司不知有偽，
    誤信日月光公司確有訂購散熱片，乃同意出售散熱片予日月光公司，並先後於九
    十一年五月十五日、八月十四日、九月二十四日、九月二十五日、十月一日通知
    甲○○前往製造前開散熱片之工廠提領如附表二所示之各式規格散熱片共計四百
    三十六萬片送往日月光公司，惟甲○○竟未將附表二所示之散熱片送交日月光公
    司，而逕自運往其位在台南市○○路○段二００巷五號之三住處地下室及其不知
    情之父何冶夫位在同市○○路四十四巷十九號之一住處地下室堆放。甲○○取得
    附表所示之散熱片後，基於行使偽造私文書之概括犯意，連續於附表一所示之時
    間，在高雄市○○○路台貿公司前其所駕駛之車內，持其前於不詳時間，委託台
    南市○○路某不知情之成年刻印業者盜刻之「日月光公司收貨章」橢圓戳章一顆
    ，在台貿公司出貨單「客戶簽收欄」內，偽造「日月光公司收貨章」之印文各一
    枚，表徵日月光公司已收取散熱片，而偽造該具有收據性質之私文書，復持交台
    貿公司而行使之，足以生損害於台貿公司及日月光公司。嗣台貿公司分別於九十
    一年八月二十八日、九月二十五日、十月一日開具統一發票欲向日月光公司請款
    時，甲○○為免上述行為被揭發，乃承前行使偽造私文書之概括犯意，於不詳時
    間亦持其於不詳時間，委請台南市○○路某不知情之成年刻印業者盜刻之「日月
    光公司統一發票專用章」及「原料章」各一顆，並在高雄市○○○路台貿公司前
    其所駕駛之車內，連續偽造「日月光公司統一發票專用章」、「原料章」於該三
    張統一發票之背面，並交付台貿公司而行使之，藉以表示日月光公司知悉台貿公
    司主張請款之意，亦足生損害於日月光公司及台貿公司。嗣台貿公司因遲未收到
    日月光公司給付之貨款，乃發函催告日月光公司，經日月光公司回函表示未曾向
    台貿公司訂貨，始查悉上情。
二、案經台貿公司訴由臺灣高雄地方法院檢察署檢察官偵查起訴。
    理  由
壹、有罪部分：
一、右揭事實，業據被告甲○○於偵訊及本院調查、審理時坦承不諱，核與告訴人台
    貿公司指訴之情節相符，復有告訴人台貿公司之出貨單五紙、統一發票三紙在卷
    可稽。被告之自白與事實相符，堪信為真實。
二、按一般公司之出貨單除用以表示公司所賣出之貨品外，客戶於出貨單之客戶簽章
    欄簽名蓋章，尚可表示訂貨人收到貨品之意思表示，而具有收據之性質，依刑法
    第二百二十條之規定，以私文書論。核被告所為，係犯刑法第二百十六條、第二
    百十條之行使偽造私文書罪。被告偽造印章進而偽造印文之行為，為偽造私文書
    之部分行為，而偽造私文書之低度行為，為行使偽造私文書之高度行為所吸收，
    均不另論罪。被告利用不知情之成年刻印業者偽造「日月光公司收貨章」、「日
    月光公司統一發票專用章」、「原料章」各一顆，為間接正犯。被告多次行使偽
    造私文書之犯行，時間緊接，方法相同，觸犯構成要件相同之罪名，顯係基於概
    括犯意為之，依連續犯規定論以一罪，並依法加重其刑。爰審酌被告一時失慮，
    為圖達成業績，未知以合法方法出貨銷貨，致生損害於告訴人及日月光公司，而
    事後亦未與告人和解，賠償告訴人之損失，自屬非是，惟念被告係因力圖於工作
    上有所表現方誤觸法網，且犯後坦承犯行，態度尚佳等一切情狀，量處如主文所
    示之刑。
三、附表一所示出貨單上偽造之「日月光公司收貨單」共伍枚、統一發票背面偽造之
    「日月光公司統一發票專用章」、「原料章」之印文各枚，均應依刑法第二百
    十九條沒收之。至被告偽造「日月光公司收貨章」印文之台貿公司出貨單五紙、
    偽造「日月光統一發票專用章」、「原料章」印文之統一發票三紙，既係被告偽
    造後交與告訴人收執，則已非被告所有，另被告偽造之「日月光公司收貨章」、
    「日月光公司統一發票專用章」、「原料章」各一枚，業已遭他人竊走，亦據被
    告陳明在卷（見九十二年一月二十一日偵訊筆錄），故均不為沒收之諭知。
貳、不另為無罪部分：
一、公訴意旨另以：被告甲○○係告訴人公司之業務經理，負責為公司招攬散熱片銷
    售業務，為從事業務之人，其因上述原因取得如附表所示二之散熱片後，竟基於
    意圖為自己不法所有之概括犯意，以變易持有為所有之意思，連續將前開數次出
    貨之散熱片，任意堆置在上述地點而未做任何處理，任由右述貨品產生鏽蝕而不
    堪使用。嗣告訴人台貿公司於九十一年十一月二十八日會同被告甲○○前往堆放
    上開散貨片之地下室清點，發現共短少二十七萬九千片，其餘散熱片亦已不堪使
    用，造成台貿公司蒙受損失。因認被告甲○○所為涉犯刑法第三百三十六條第二
    項業務侵占罪嫌。
二、按犯罪事實應依證據認定之，無證據不得認定犯罪事實；不能證明被告犯罪者，
    應諭知無罪之判決，刑事訴訟法第一百五十四條第二項、第三百零一條第一項分
    別定有明文。次按刑事被告在被判罪確定之前，應被推定為無罪及被告並無自證
    無罪之義務，均為刑事訴訟之基本原則，是以被告否認犯罪所持之辯解，縱無可
    取，仍不得因此資以為反證其犯罪之論據（見最高法院八十七年度台上字第三四
    七一號判決）。又犯罪事實之認定，應憑真實之證據，倘證據是否真實尚欠明確
    ，自難以擬制推測之方法，為其判斷之基礎；而認定犯罪事實之證據係指足以認
    定被告確有犯罪行為之積極證據而言，該項證據自須適合於被告犯罪事實之認定
    ，始得採為斷罪資料，最高法院五十三年著有臺上字第六五六號、二十九年上字
    第三一０五號判例。且刑事訴訟上證明之資料，無論其為直接或間接證據，均須
    達於通常一般之人均不致有所懷疑，而得確信其為真實之程度，始得據為有罪之
    認定，若其關於被告是否犯罪之證明未能達此程度，而有合理懷疑之存在，致使
    無從形成有罪之確信，根據「罪證有疑，利於被告」之證據法則，即不得遽為不
    利被告之認定，亦有最高法院七十六年度臺上字第四九八六號判例可稽。其以情
    況證據（即間接證據）斷罪時，尤須基於該證據在直接關係上所可證明之他項情
    況事實，本乎推理作用足以確證被告有罪，方為合法，不得徒憑主觀上之推想，
    將一般經驗上有利被告之其他合理情況逕予排除，此觀諸最高法院三十二年上字
    第六十七號判例意旨亦甚彰明。且告訴人之告訴，係以使被告受刑事訴追為目的
    ，是其陳述是否與事實相符，仍應調查其他證據以資審認，最高法院五十二年臺
    上字第一三○○號判例明揭此旨。
三、公訴人認被告涉犯業務侵占罪嫌，無非係以告訴人之指訴及出貨單五張附卷資為
    論據。訊據被告堅決否認有何業務侵占犯行，辯稱：伊雖確有將附表二所示之散
    熱片運至伊及伊父住處之下室堆放，然附表二所示之散熱片於出廠時即為不良品
    ，並非伊存放不當，伊並無不法所有之意圖等語。
四、經查：
  (一)按刑法第三百三十六條第二項所稱侵占業務上持有物之罪，以其所侵占之他人所
    有物，係因執行業務而持有為構成要件，且須係以意圖為自己或第三人不法之所
    有，而擅自處分因業務上所持有之物為要件，此經最高法院著有二十三年度上字
    第一六二Ｏ號判例、四十七年度台上字第一三九Ｏ號判例足資參照。又按業務侵
    占罪之成立，以因執行業務而持有他人之物為前提，必行為人先合法持有他人之
    物，而於持有狀態繼續中，擅自處分，或易持有為所有之意思，而逕為所有人之
    行為，始克相當。倘其持有之初，係出於非法方法，即非合法持有，除應視其非
    法行為之態樣，分別成立相關罪名外，無成立業務侵占罪之餘地（最高法院九十
    年度台上字第一一一四號判決要旨參照）。
  (二)查，被告於九十一年五月間起，因業績壓力，明知日月光公司並未向台貿公司訂
    購散熱片，竟向台貿公司佯稱日月光公司欲向台貿公司訂購散熱片，致台貿公司
    不知有偽，誤信日月光公司確有訂購散熱片，乃同意出售散熱片予日月光公司，
    並先後於九十一年五月十五日、八月十四日、九月二十四日、九月二十五日、十
    月一日通知甲○○前往製造前開散熱片之工廠提領如附表二所示之各式規格散熱
    片共計四百三十六萬片送往日月光公司，惟被告並未將附表二所示之散熱片送交
    日月光公司，即逕自運往其位在台南市○○路○段二００巷五號之三住處地下室
    及其不知情之父親何冶夫位在同市○○路四十四巷十九號之一住處地下室堆放等
    情，已如前述，顯見被告取得附表二所示之散熱片，並非因執行業務先合法持有
    他人之物，而於持有狀態繼續中，予以侵占甚明。況被告取得附表二所示之散熱
    片後，並未將散熱片轉售他人之事實，業據被告供明在卷，且證人乙○○亦證稱
    ：「（日月光公司所提供之散熱片圖樣，在別家電子公司不能使用？）是的」等
    語（本院九十三年八月十一日審判筆錄），足見被告所辯其取得該散熱片之目的
    係在於爭取日後出售予日月光公司以爭取業績等語，應屬可信，故亦足徵其取得
    該散熱片並非存有不法有之意圖，已甚顯明，則公訴人認被告取得附表二所示之
    散熱片後予以侵占，構成業務侵占罪，即有未洽。
  (三)綜上所述，公訴人所提出之證據，尚不足以證明被告有何業務侵占之犯行，揆諸
    前揭說明，自不得僅憑告訴人之指訴遽論被告於罪。此外，本院復查無其他積極
    證據足認被告有公訴意旨所指之業務侵占犯行，原應為無罪之諭知，惟因公訴人
    認此部分犯行與前開判決有罪部分具有牽連犯之裁判上一罪之法律關係，爰不另
    為無罪之諭知。另告對台貿公司雖以詐術取得附表二所示之散熱片，既未有不法
    所有之意圖，業如前述，故自亦不構成刑法第三百三十九條第一項詐欺取財罪，
    併此敘明。
據上論斷，應依刑事訴訟法第二百九十九條第一項前段，刑法第五十六條、第二百十
六條、第二百十條、第二百十九條，判決如主文。
本案經檢察官丙○○到庭執行職務。
中      華      民      國      九十三      年      八    月    三十一  日
                                  臺灣高雄地方法院刑事第五庭
                                      審判長法  官  李政庭
                                  法  官  蘇雅慧
                                            法  官  何秀燕
右正本證明與原本無異。
如不服本判決，應於判決送達後十日內，向本院提出上訴狀。
                                            書記官  顏平國
中    華    民    國      九十三      年      八    月      三十一      日
附表一：
┌──┬────────┬───────────────┬───────┐
│編號│偽造之印文名稱  │偽蓋於何處                    │偽造時間      │
├──┼────────┼───────────────┼───────┤
│(1)  │日月光公司收貨章│5.15.出貨單之「客戶簽收欄」  │5.15.        │
├──┼────────┼───────────────┼───────┤
│(2)  │日月光公司收貨章│8.14.出貨單之「客戶簽收欄」  │8.14.        │
├──┼────────┼───────────────┼───────┤
│(3)  │日月光公司收貨章│9.出貨單之「客戶簽收欄」  │記載9.，實│
│    │                │                              │際上應為9.│
├──┼────────┼───────────────┼───────┤
│(4)  │日月光公司收貨章│9.出貨單之「客戶簽收欄」  │9.        │
├──┼────────┼───────────────┼───────┤
│(5)  │日月光公司收貨章│10.1.出貨單之「客戶簽收欄」  │10.1.        │
├──┼────────┼───────────────┼───────┤
│(6)  │日月光公司統一│8.台貿公司開立予日月光公司│不詳          │
│    │  發票專用章    │之統一發面背面                │              │
│    │原料章        │                              │              │
├──┼────────┼───────────────┼───────┤
│(7)  │日月光公司統一│9.台貿公司開立予日月光公司│不詳          │
│    │  發票專用章    │之統一發面背面                │              │
│    │原料章        │                              │              │
├──┼────────┼───────────────┼───────┤
│(8)  │日月光公司統一│10.1.台貿公司開立予日月光公司│不詳          │
│    │  發票專用章    │之統一發面背面                │              │
│    │原料章        │                              │              │
└──┴────────┴───────────────┴───────┘
附表二：
┌──┬────┬─────────┬───────┐
│編號│出貨時間│貨物名稱          │數  量（Pcs ）│
├──┼────┼─────────┼───────┤
│一  │5.15.  │散熱片            │19000         │
├──┼────┼─────────┼───────┤
│二  │8.14.  │(1)28*28凸型散熱片 │(1)100000      │
│    │        │(2)散熱片          │(2)198000      │
│    │        │(3)散熱片          │(3)2000        │
├──┼────┼─────────┼───────┤
│三  │9.  │(1)28*28隱型散熱片 │(1)712000      │
│    │        │(2)28*28隱型散熱片 │(2)3200        │
│    │        │(3)14*20散熱片     │(3)0000000     │
│    │        │(4)14*20散熱片     │(4)17425       │
├──┼────┼─────────┼───────┤
│四  │9.  │(1)28*28隱型散熱片 │(1)284800      │
│    │        │(2)28*28隱型散熱片 │(2)200000      │
│    │        │(3)35*35散熱片     │(3)198000      │
│    │        │(4)35*35散熱片     │(4)2000        │
├──┼────┼─────────┼───────┤
│五  │10.1.  │(1)35*35散熱片     │(1)198000      │
│    │        │(2)35*35散熱片     │(2)2000        │
└──┴────┴─────────┴───────┘
